臺灣士林地方法院民事判決　　　　　　 100年度訴字第1076號
原　　　告　唐振傑
被　　　告　戴志和
訴訟代理人　鄭克盛律師
上列當事人間請求清償借款事件，本院於中華民國100年11月15
日言詞辯論終結，判決如下：
    主  文
原告之訴駁回。
訴訟費用新臺幣伍萬零伍佰元由原告負擔。
    事實及理由
一、按訴狀送達後，原告不得將原訴變更或追加他訴。但擴張或
    減縮應受判決事項之聲明者，不在此限，民事訴訟法第255
    條第1項第3款定有明文。本件原告起訴時訴之聲明為「被告
    應給付原告新臺幣（下同）500 萬元，以及自起訴狀送達翌
    日起至清償日止，按年息5 ％計算之利息。」，嗣於訴訟進
    行中，變更聲明為「被告應給付原告500 萬元，以及自民國
    100 年10月20日起至清償日止，按年息5 ％計算之利息。」
    ，核其所為，係屬減縮應受判決事項之聲明，揆諸前開規定
    ，自應准許。
二、原告起訴主張：被告係訴外人晶研生化科技股份有限公司（
    下稱晶研公司）負責人，與原告因商業往來而結識為朋友。
    被告以晶研公司陸續致力於各項防癌產品之研發，惟資金調
    度周轉不靈，被告個人資力欠佳，有心無力，恐因無法支應
    晶研公司龐大管銷而致使各項研發計畫胎死腹中為由，於97
    年4月25日、5月14日、9月3日、9月17日及10月3日，分別向
    原告借貸50萬元、100萬元、100萬元、100萬元及150萬元，
    合計500萬元，並言明待日後晶研公司補足資金缺口，公司
    步入常軌之際，即如數歸還欠款。原告基於朋友情誼，遂允
    諾同意借款予被告。詎原告於97年11月初聽聞晶研公司遭法
    院強制執行，遂要求被告說明並就前開借款提出擔保，然被
    告卻虛與委蛇，敷衍了事，屢經催索無效，嗣原告經由網路
    查詢晶研公司基本資料，發現晶研公司竟已於97年12月2 日
    登記解散，至此原告始知被告先前之承諾已無法兌現，爰依
    民法第478 條項規定請求被告返還前開借款及利息等語。並
    聲明：被告應給付原告500 萬元，以及自100 年10月20日起
    至清償日止，按年息5 ％計算之利息。
三、被告則以：被告從未於原告所列之時間，以原告所稱之理由
    ，以個人名義向原告借貸金錢，且晶研公司亦從未向原告借
    貸金錢，而原告所提出匯款資料之受款人並非被告，無法證
    明金錢之交付，更未舉證借貸意思表示互相一致之法律關係
    存在。若原告認為其與晶研公司有法律上之債權關係，亦應
    向晶研公司主張，與被告實無關係。至原告所稱被告曾表示
    需投資而借款之過程，均非真實，且乏證據可證其說云云資
    為抗辯。並聲明：原告之訴駁回。
四、兩造不爭執之事實：
  (一)原告於97年4月25日、97年9月3日、97年9月17日、97年10月
    3日分別匯款50萬元、100萬元、100萬元、150萬元予晶研公
    司。
  (二)原告交付被告以晶研公司為受款人、面額100萬、發票日97
    年5月14日、票號AQ0000000號、付款人國泰世華銀行文心分
    行之支票1張。
  (三)被告為晶研公司之董事長，晶研公司於97年12月2日登記解
    散。
五、得心證之理由：原告主張被告於97年4月25日、97年5月14日
    、97年9月3日、97年9月17日、97年10月3日分別向伊借款50
    萬元、100 萬元、100 萬元、100 萬元及150 萬元之事實，
    為被告否認，而以前開情詞置辯，是本件兩造之爭點即在於
    ：(一)原告有無交付500 萬元予被告？(二)兩造間有無借貸關係
    意思表示之合致？茲論述如下：
  (一)按「稱消費借貸者，謂當事人一方移轉金錢或其他代替物之
    所有權於他方，而約定他方以種類、品質、數量相同之物返
    還之契約。」，民法第474 條定有明文。又依該條之修正立
    法理由記載：「消費借貸，通說認係要物契約，惟依原條文
    及第475條合併觀察，易使人誤為消費借貸為諾成契約，而
    以物之交付為其生效要件。為免疑義，爰予修正。」等語，
    可知消費借貸為要物契約，須當事人現實上確有交付移轉金
    錢所有權予他方之事實，其借貸契約方為成立。次按稱消費
    借貸者，於當事人間必本於借貸之意思合致，而有移轉金錢
    或其他代替物之所有權於他方之行為，始得當之。是以消費
    借貸，因交付金錢之原因多端，除有金錢之交付外，尚須本
    於借貸之意思而為交付，方克成立。倘當事人主張與他方有
    消費借貸關係存在者，自應就該借貸意思互相表示合致及借
    款業已交付之事實，均負舉證之責任，其僅證明有金錢之交
    付，未能證明借貸意思表示合致者，仍不能認為有該借貸關
    係存在（最高法院98年度台上字第1045號判決要旨參照）。
  (二)再按當事人主張有利於己之事實者，就其事實有舉證之責任
    ，民事訴訟法第277 條前段定有明文。本件原告主張其與被
    告有借貸意思表示相互合致及有交付500 萬元款項予被告之
    事實，既為被告所否認，即應由原告就此有利於己之事實負
    擔舉證責任。經查，原告主張其有交付500 萬元借款予被告
    之事實，固提出存款憑條、匯款回條及支票影本等為證，然
    由原告所提出之存款憑條、匯款回條及支票影本觀之，受款
    人均為晶研公司（本院卷第10頁至第12頁），並非被告本人
    ，故單憑上開存款憑條、匯款回條及支票等，實難以認定原
    告係將500 萬元交付予被告個人。至原告雖主張全晶研公司
    其僅認識被告一人，被告係以個人名義向伊借款，經被告指
    示始匯款予晶研公司云云，然此情已為被告所否認，況匯款
    之原因眾多，並非有匯款之行為，即可認係成立消費借貸之
    合意，而原告並無法提出其他證據證明兩造間確有消費借貸
    之合意，是原告主張兩造間成立借貸關係，自難認為真正。
  (三)綜上，原告既無法舉證曾交付500 萬元借款予被告個人，及
    兩造間有成立消費借貸之合意，從而原告依據民法第478 條
    規定請求被告給付500 萬元及自100 年10月20日起至清償日
    止按年息5 ％計算之利息，為無理由，應予駁回。
六、本件為判決之基礎已臻明確，兩造其餘攻擊防禦方法核與判
    決結果不生影響，爰不予一一論述，附此敘明。
七、本院依職權定本件訴訟費用額為5萬500元（第一審裁判費5
    萬500元），應由原告負擔。
八、訴訟費用負擔之依據：民事訴訟法第78條、第87條第1 項。
中    華    民    國   100    年    11    月    29    日
                  民事第二庭  法  官  藍雅清
正本係照原本作成。
如對本判決上訴，應於判決送達後20日內向本院提出上訴狀，若
委任律師提起上訴者，應一併繳納上訴審裁判費，否則本院得不
命補正逕行駁回上訴。
中    華    民    國   100    年    12    月     2    日
                              書記官  張純華